【裁判字號】    98,訴,737
【裁判日期】    980608
【裁判案由】    偽造文書
【裁判全文】
臺灣臺北地方法院刑事判決               98年度訴字第737號
公  訴  人  臺灣臺北地方法院檢察署檢察官
被      告  甲○○
                    許可證編號.
                    （現於內政部入出國及移民署宜蘭第二收
                      容所收容.
上列被告因偽造文書案件，經檢察官聲請簡易判決處刑（97年度
偵字第24 835號），本院認為不宜，改依通常程序審理，嗣本院
訊問後被告為有罪之陳述，經合議庭裁定改行簡式審判程序，判
決如下：
    主  文
甲○○行使偽造私文書，足以生損害於公眾及他人，處有期徒刑
肆月，如易科罰金，以新臺幣壹仟元折算壹日。扣案如附表所示
之物，均沒收。
    事  實
一、甲○○係大陸地區人民，因曾發生逾期居留臺灣地區之違規
    情事，恐無法獲准再度入境臺灣地區，適於民國94年間，在
    大陸地區福建省寧德市內拾獲另一名大陸地區人民「雷秀芳
    」身分證件，因見證件上之「雷秀芳」照片與自己相貌相似
    ，即基於偽造及行使偽造私文書、使公務員登載不實及復持
    以行使、偽造署押之故意先後於如附表所示時間、冒用「雷
    秀芳」之名義填寫如附表所示之私文書、署押後，並分持如
    附表所示文件持交各該機關承辦人員行使，使不知情之各機
    關承辦人員據以核發如附表所示文件予甲○○，其中附表編
    號2 、3 、7 號所示各該承辦人員將各該不實事項登載於職
    務上所掌之登記簿公文書上，均足以生損害於雷秀芳、各機
    關對於文書資料管理之正確性（犯罪時間、犯罪方法，均詳
    如附表所示）。嗣因警員偵辦廖國夫自殺死亡案件時，為警
    當場查獲，而始悉上情。
二、案經臺北市政府警察局中山分局移送臺灣臺北地方法院檢察
    署檢察官偵查後，聲請簡易判決處刑。
    理  由
一、按刑事訴訟法第273 條之1 規定除被告所犯為死刑、無期徒
    刑、最輕本刑為3 年以上有期徒刑之罪、或高等法院管轄第
    一審案件者外，於審判期日前之程序進行中，被告先就被訴
    事實為有罪之陳述時，審判長得告知被告簡式審判程序之旨
    ，並聽取當事人、代理人、辯護人及輔佐人之意見後，裁定
    進行簡式審判程序。經查，本件被告甲○○被訴偽造文書乙
    案，非前開不得進行簡式審判程序之案件，經被告於本院行
    準備程序時就訴事實為有罪之陳述，且經法官告知被告簡式
    審判程序之旨，聽取被告及檢察官之意見後，爰依上開刑事
    訴訟法第273 條之1 之規定，裁定改依簡式審判程序審判之
    ，合先敘明。
二、上揭犯罪事實，業據被告於本院審理中坦承不諱，並有結婚
    證書、移民署98年1 月23日移署移陸榛字第0980011730號函
    暨大陸地區人民在臺灣地區居留或定居申請書、未受刑事處
    分公證書、海基會（96）核字第74668 號證明書、大陸地區
    人民往來臺灣通行證、「雷秀芳」身分證、戶籍謄本、大陸
    配偶面談紀錄查詢、分文清單、流動人口登記聯單、臺北市
    力聯合醫院健康證明應檢查項目資料、申請案件查詢等影本
    、臺北市中山區戶政事務所98年1 月23日北市中戶二字第
    09830105 000號函暨結婚登記申請書、海基會（94）核字第
    59993 號、結婚公證書等影本、中央健康保險局臺北分局98
    年2 月3 日健保北服字第0980017466號函、上開郵局帳戶存
    摺、中華郵政股份有限公司臺北郵局98年1 月20日北營字第
    0980900229號函暨郵政存簿儲金立帳申請書、健保IC卡等影
    本、行政院勞工委員會98年2 月6 日勞職許字第0980505777
    號函暨大陸地區配偶依親居留期間工作許可申請表、匯款單
    、臺灣地區依親居留證及逐次加簽出入境證、大陸地區配偶
    工作許可證、臺灣地區配偶及共同生活之臺灣地區配偶直系
    親屬各類所得明細表等在卷可稽。足徵被告前開自白，與事
    實相符合，堪予採信。本件事證明確，被告犯行，洵堪認定
    ，應依法論科。
三、核被告於如附表編號1 所為均係犯刑法第216 條、第210 條
    之行使偽造私文書罪；於如附表編號2 、3 號所為均係犯刑
    法第216 條、第210 條之行使偽造私文書罪及第214 條之公
    務員登載不實罪；於如附表編號4 號所為係犯刑法第216 條
    、第210 條、第214 條之行使偽造私文書、行使使公務員登
    載不實公文書罪（行使使公務員登載不實公文書罪部分係指
    被告持健保機關核發之內容不實之健保IC卡向臺北郵局申請
    帳戶）；於如附表5 所為係犯刑法第216 條、第210 條之行
    使偽造私文書罪；於如附表編號6 號所為係犯刑法第216 條
    、第210 條之行使偽造私文書罪、同法第216 條、第214 條
    之行使使公務員登載不實公文書罪、同法第217 條之偽造署
    押罪（行使使公務員登載不實公文書罪部分係指被告持戶政
    機關核發之內容不實之戶籍謄本，向境管局申請中華民國臺
    灣地區依親居留證）；於如附表編號7 號所為係犯刑法第21
    6 條、第210 條、第214 條之行使偽造私文書、行使使公務
    員登載不實公文書罪、第214 條之使公務員登載不實罪（行
    使使公務員登載不實公文書罪部分係指被告持戶政機關核發
    之內容不實之戶籍謄本向行政院勞工委員會職業訓練局申請
    大陸配偶工作許可證，另使公務員登載不實罪部分係指行政
    院勞工委員會職業訓練局將核准許雷秀芳於居留期間工作許
    可之不實事項，登載於職務上所掌之電腦登記簿公文書上）
    ，檢察官聲請簡易判決處刑書就附表編號4 、6 、7 號部分
    ，雖未起訴被告行使使公務員登載不實公文書罪或偽造署押
    罪，惟與附表編號4 、或6 、7 號所示行使偽造私文書罪間
    有想像競合關係，本院自應加以裁判；另檢察官聲請簡易判
    決處刑書附表編號6 所示犯行，被告所為除犯行使偽造私文
    書罪外，另涉及使公務員登載不實公文書罪嫌云云。惟境管
    局受理大陸地區人民進入臺灣地區之申請部分，主管機關內
    政部依臺灣地區與大陸地區人民關係條例第10條第3 項之授
    權，訂立「大陸地區人民進入臺灣地區許可辦法」，以資規
    範，該許可辦法明定大陸地區人民申請入境之資格條件、申
    請入境目的、檢具文件及驗證程序、受理核轉機構、保證人
    資格及對保程序、不予准許事由及人數限制、入境停留期間
    及延長次數、入境時及入境後應遵守之相關規定，依其規定
    之嚴苛程度，顯見境管局就申請入境事由是否屬實，尚須為
    實質審查後始據以核發前開旅行證，非謂一經申請，該管公
    務員即有登載並據以核發之義務，且因大陸地區人民入台後
    居留期限屆至，而需再申請時入境時，境管局仍應以前揭程
    序而為審查辦理，從而，實難認附表編號6 所示部分，境管
    局無實質審查權限，是此部分尚無成立刑法第214 條之使公
    務員登載不實公文書罪之餘地，惟被告本次既持戶政機關核
    發之內容不實之戶籍謄本向境管局申請中華民國臺灣地區依
    親居留證，以便入境，此部分所為則屬刑法216 條、第214
    條之行使使公務員登載不實公文書罪；再者，附表所示編號
    1 、4 、6 號申請書上申請人個人資料欄內填寫「雷秀芳」
    部分，係為客戶識別之用，尚不生偽造署押問題（最高法院
    90 年 度台上字第2480號判例參照），均併此敘明。被告偽
    造印章、印文，均係偽造文書之部分行為，偽造私文書、使
    公務員登載不實之公文書後持以行使，偽造、使公務員登載
    不實之低度行為為行使之高度行為所吸收，均不另論罪。被
    告利用不知情之廖國夫填寫附表編號1 所示申請書，利用不
    知情之成年刻印業者，偽造印章，均為間接正犯。又被告所
    犯上開附表編號2 、3 、4 、6 、7 號所示行使偽造私文書
    、（行使）使公務員登載不實罪或偽造署押罪間，為想像競
    合關係，應從一重行使偽造私文書罪論處。又按若干犯罪行
    為態樣，本質上原具有反覆、延續實行之特徵，刑法立法時
    既予特別歸類，定為犯罪構成要件之行為要素。行為人本即
    預定有數個同種類之行為，將反覆實行複數行為，於刑法評
    價上，即應僅成立一罪。學理上所稱「集合犯」，職業性、
    營業性或收集性等具有重複特質之犯罪均屬之。而常業犯，
    即具有預為同一犯罪行為之意思傾向，反覆實施同類犯罪構
    成要件之職業性犯罪，為集合犯，屬包括一罪。本件被告前
    因逾期居留問題，以致無法再度獲准進入臺灣地區，其為能
    來台生活，圖以雷秀芳之身分，在社會上生活，且偽造雷秀
    芳印章，冒名申請如附表所示文件，顯見被告前開所為在性
    質上確實具有反覆性，於行為概念上，應認屬常業性之包括
    的一罪，是本件應論以行使偽造私文書之包括一罪。爰審酌
    被告所為，對於相關機關管理事務及國家秩序之危害非輕，
    惟被告於犯罪後均坦承犯行不諱，自承悔意，佐以被告犯罪
    之動機、目的、刺激、手段、生活狀況、品行、智識程度等
    一切情狀，量處如主文所示之刑，並諭知易科罰金之折算標
    準。
四、被告利用不知情之刻印人員所偽刻「雷秀芳」印章1 枚，並
    未扣案，應認已滅失，不復存在，另附表編號3 所示申請書
    上偽造「雷秀芳」署押部分，依中央健康保險局函覆該申請
    書已逾保存期限而滅失等情，有該局98年2 月3 日健保北服
    字第0980017466號函1 份在卷可稽，顯見此部分署押，亦已
    滅失，均無庸需告沒收。又附表便號2 、4 、6 、7 號所示
    之署押、印文，雖均未扣案，然無證據證明業已滅失，且既
    屬偽造之印文，不問屬犯人與否，爰依刑法第219 條之規定
    宣告沒收。至被告所偽造之如附表編號1 、2 、3 、4 、6
    、7 號所示文件，業經被告分持向各機關而為行使，已非被
    告所有之物，爰不為沒收之諭知，併此敘明。
五、聲請簡易判決處刑意旨另以：被告於94年9 月13日持結婚公
    證書向財團法人海峽交流基金申請核發證明書，亦認涉有行
    使偽造私文書罪嫌云云。惟按犯罪事實應依證據認定之，無
    證據不得認定其犯罪事實，刑事訴訟法第15 4條第2 項定有
    明文。查，觀諸卷附結婚公證書雖記載雷秀芳與廖國夫結婚
    之不實事項，然並無證據可資證明該公證書並非由大陸地區
    有權製作機關所製作之不實內容文書，此外，並查無其他證
    據可認結婚公證書是被告所偽造並持之而為行使，是不能證
    明被告此部分犯罪，原應諭知無罪之判決，惟此部分檢察官
    聲請簡易判決處刑認與前開經論罪科刑部分，屬修正前刑法
    第56條連續犯之裁判上一罪關係，爰不另為無罪之諭知，併
    此敘明。
據上論斷，應依刑事訴訟法第452 條、第299 條第1 項前段、刑
法第216 條、第210 條、第214 條、第217 條、第41條第1 項前
段、第219 條，刑法施行法第1 條之1 ，判決如主文。
本案經檢察官楊雅清到庭執行職務。
中    華    民    國    98    年    6     月    8     日
                        刑事第十七庭  法  官  賴淑美
以上正本證明與原本無異。
如不服本判決應於收受送達後10日內向本院提出上訴書狀，並應
敘述具體理由；其未敘述上訴理由者，應於上訴期間屆滿後20日
內向本院補提理由書（均須按他造當事人之人數附繕）「切勿逕
送上級法院」。
                                      書記官  許翠燕
中    華    民    國    98    年    6     月    9     日
附錄本案論罪科刑法條全文
中華民國刑法第216條
（行使偽造變造或登載不實之文書罪）
行使第 210 條至第 215 條之文書者，依偽造、變造文書或登載不實
事項或使登載不實事項之規定處斷。
中華民國刑法第210條
（偽造變造私文書罪）
偽造、變造私文書，足以生損害於公眾或他人者，處 5 年以下有期徒刑。
中華民國刑法第217條
（偽造盜用印章印文或署押罪）
偽造印章、印文或署押，足以生損害於公眾或他人者，處 3 年以下有期徒
刑。
盜用印章、印文或署押，足以生損害於公眾或他人者，亦同。
附表：
┌───┬──────┬──────────────────────────────┬───┐
│編號  │犯罪時間    │犯                    罪             行               為    │應沒收│
│      │            │                                                            │之物  │
├───┼──────┼──────────────────────────────┼───┤
│  1   │94年9月19日 │甲○○基於偽造及行使偽造私文書之故意，利用不知情之廖國夫在大│無    │
│      │            │陸地區人民入出臺灣地區申請書上申請人基本資料欄上填載雷秀芳個│      │
│      │            │人基本資料後，而偽造用以表彰雷秀芳向內政部警政署入出境管理局│      │
│      │            │（下稱境管局），以配偶來臺團聚為由，申請核准入境並發給大陸地│      │
│      │            │區人民進入臺灣地區旅行證之私文書後，由廖國夫持向不知情之境管│      │
│      │            │局而行使之，境管局承辦人員為實質審查後，據以核發中華民國臺灣│      │
│      │            │地區旅行證，使甲○○得於94年12月26日持該旅行證進入臺灣地區，│      │
│      │            │足以生損害於雷秀芳、境管局對於大陸地區人員資料管理之正確性。│      │
├───┼──────┼──────────────────────────────┼───┤
│  2   │95年6月19日 │甲○○基於偽造及行使偽造私文書、使公務員登載不實之故意，前往│偽造「│
│      │            │臺北市中山區戶政事務所辦理結婚登記，並在結婚登記申請書上偽簽│雷秀芳│
│      │            │「雷秀芳」之署名1 枚，而偽造用以表彰向該戶政事務所提出結婚登│」之署│
│      │            │記申請之私文書後，持交不知情之戶政人員而為行使，使不知情之戶│押壹枚│
│      │            │政人員將雷秀芳、廖國夫結婚之不實事項，登載於職務上所掌之戶籍│，沒收│
│      │            │登記簿公文書上，並據以核發戶籍謄本予雷秀芳，足以生損害於雷秀│      │
│      │            │芳、戶政機關對於戶籍資料管理之正確性。                      │      │
├───┼──────┼──────────────────────────────┼───┤
│  3   │95年6月19日 │甲○○基於偽造及行使偽造私文書、使公務員登載不實使之故意，前│無    │
│      │            │往位於臺北市之中央健康保險局臺北分局，並在請領健保IC卡申請表│      │
│      │            │上偽簽「雷秀芳」之署名1 枚，而偽造用以表彰向該健康保險局提出│      │
│      │            │健保IC卡申請之私文書後，持交不知情之該局承辦人員而為行使，使│      │
│      │            │不知情之承辦人員將雷秀芳已請領健保IC卡之不實事項，登載於職務│      │
│      │            │上所掌之電腦登記簿公文書上，並據以核發健保IC卡予雷秀芳，足以│      │
│      │            │生損害於「雷秀芳」、中央健康保險機關對於領用健保IC卡人員資料│      │
│      │            │管理之正確性。                                              │      │
├───┼──────┼──────────────────────────────┼───┤
│  4   │96年11月26日│甲○○基於偽造及行使偽造私文書、行使使公務員登載不實之故意，│偽造「│
│      │            │先在臺灣地區內某不詳處所，利用不知情之成年刻印業者偽造「雷秀│雷秀芳│
│      │            │芳」印章1 枚，旋即持健保IC卡，前往位於臺北市中正區○○○路1 │」印章│
│      │            │段114 號之中華郵政股份有限公司臺北郵局（下稱臺北郵局），並在│之印文│
│      │            │郵政存簿儲金立帳申請書上填寫雷秀芳之個人基本資料後，蓋用「雷│枚，│
│      │            │秀芳」印章之印文1 枚，在印鑑申請書上蓋用「雷秀芳」印章之印文│沒收  │
│      │            │1 枚、在證明證件影本與正本相符之文件上蓋用「雷秀芳」印章之印│      │
│      │            │文1 枚，而偽造用以表彰向臺北郵局申請領用帳戶之私文書後，檢附│      │
│      │            │健保IC卡，持交不知情之該郵局承辦人員而為行使，使不知情之承辦│      │
│      │            │人員據以核發郵局帳戶予雷秀芳使用，足以生損害於雷秀芳、郵局對│      │
│      │            │於客戶資料管理之正確性。                                    │      │
├───┼──────┼──────────────────────────────┼───┤
│  5   │96年12月4日 │ 甲○○基於行使偽造私文書之故意，明知所取得之雷秀芳未受刑事 │無    │
│      │            │ 處分書，係用以表彰雷秀芳並無任何刑事記錄之偽造私文書，竟持 │      │
│      │            │ 之向財團法人海峽交流基金會而為行使，足以生損害於雷秀芳、財 │      │
│      │            │ 團法人海峽交流基金會認證文件管理之正確性。                 │      │
├───┼──────┼──────────────────────────────┼───┤
│  6   │96年12月4日 │甲○○基於偽造及行使偽造私文書、持該公務員登載不實公文書以行│偽造「│
│      │            │使、偽造署押之故意，再持戶籍登記謄本、雷秀芳未受刑事處分書，│雷秀芳│
│      │            │前往位於臺北市之境管局，並在大陸地區人民在臺灣臺灣地區居留或│」之署│
│      │            │定居申請書之申請人基本資料欄上填載雷秀芳個人基本資料及偽造「│押貳枚│
│      │            │雷秀芳」署押1 枚、在流動人口登記聯單上偽造「雷秀芳」之署押1 │，偽造│
│      │            │枚、在臺北市立聯合醫院健康證明應檢查項目基本資料欄上填載雷秀│「雷秀│
│      │            │芳個人基本資料，而偽造用以表彰雷秀芳向內境管局，以配偶來臺團│芳」印│
│      │            │聚為由，申請換發依親居留證等之私文書後，檢附該戶籍謄本及雷秀│章之印│
│      │            │芳未受刑事處分書等文件，持向不知情之境管局而行使之，境管局承│文壹枚│
│      │            │辦人員為實質審查後，據以核發中華民國臺灣地區依親居留證。樂鳳│，均沒│
│      │            │瓊取得中華民國臺灣地區依親居留證後，旋即基於偽造署押之犯意，│收    │
│      │            │在該居留證上僅用以辨別何人持有居留證之簽名欄內蓋用前揭「雷秀│      │
│      │            │芳」印章之印文1 枚，足生損害於雷秀芳、境管局境管局對於大陸地│      │
│      │            │區人員管理之正確性。                                        │      │
├───┼──────┼──────────────────────────────┼───┤
│  7   │96年12月24日│甲○○基於偽造及行使偽造私文書、使公務員登載不實、復持該公務│偽造「│
│      │            │員登載不實公文書以行使之故意，再持戶籍登記謄本，前往位於臺北│雷秀芳│
│      │            │市之行政院勞工委員會職業訓練局，在大陸地區配偶依親居留期間工│」之署│
│      │            │作許可申請表上偽簽「雷秀芳」之署名1 枚，蓋用前揭雷秀芳印章之│押貳枚│
│      │            │印文3 枚，另在匯款單上蓋用「雷秀芳」印章之印文1 枚、在臺灣地│、偽造│
│      │            │區配偶及共同生活之臺灣地區配偶直系親屬各類所得明細表上偽造「│「雷秀│
│      │            │雷秀芳」之署押1 枚、蓋用前揭「雷秀芳」印章之印文1 枚，而偽造│芳」印│
│      │            │用以表彰向行政院勞工委員會職業訓練局申請工作許可及匯款新臺幣│章之印│
│      │            │100 元之私文書後，均持交不知情之該局人員而為行使，使不知情之│文伍枚│
│      │            │該局人員將核准雷秀芳於居留期間工作許可之不實事項，登載於職務│，沒收│
│      │            │上所掌之電腦登記簿公文書上，並據以核發大陸配偶工作許可證予雷│      │
│      │            │秀芳，足以生損害於雷秀芳、境管局對於大陸配偶工作許可資料管理│      │
│      │            │之正確性。                                                  │      │
└───┴──────┴──────────────────────────────┴───┘


司法院資訊處製作；財團法人民間司法改革基金會備份。
